---
title: "Clase 8. ANOVA y test post hoc de Tukey."
output: 
  html_document:
    toc: true
    toc_float: true
    toc_depth: 4
    theme: united
---

#### **1. Cargar paquetes.**

En esta clase utilizaremos `ggplot2` (incluido en `tidyverse`), `readxl` para importar los datos, y `datasets`, que incluye la base de datos de ejemplo `iris`.

```{r, message=FALSE, warning=FALSE}
library(tidyverse)
library(readxl)
library(datasets)
```

---

#### **2. ANOVA (Análisis de Varianza).**

El ANOVA es una prueba estadística que permite comparar las medias de **tres o más grupos** al mismo tiempo, determinando si al menos uno de ellos difiere significativamente de los demás. A diferencia del test t, que solo compara dos grupos, el ANOVA es útil cuando tenemos múltiples categorías.

Al igual que el test t, parte de una **hipótesis nula (H₀)** que asume que todos los grupos provienen de poblaciones con la misma media. Si el valor p obtenido es menor a 0.05, rechazamos la hipótesis nula y concluimos que existen diferencias significativas entre al menos dos grupos.

Sin embargo, el ANOVA no nos dice **cuáles** grupos difieren entre sí. Para eso necesitamos un **test post hoc**, como el **test de Tukey (TukeyHSD)**, que compara todos los pares de grupos posibles e indica cuáles tienen diferencias estadísticamente significativas.

En R, el flujo de trabajo es el siguiente:

```r
# 1. Correr el ANOVA y guardar el resultado en un objeto
resultado_anova <- aov(variable_cuantitativa ~ variable_cualitativa, data = nombre_datos)

# 2. Ver el resumen del ANOVA
summary(resultado_anova)

# 3. Correr el test post hoc de Tukey
TukeyHSD(resultado_anova)
```

---

#### **3. Ejercicio 1: Largo de pétalo en tres especies de *Iris*.**

Utilizaremos la base de datos `iris`, incluida en R, que contiene medidas de pétalos y sépalos para tres especies de plantas del género *Iris*. Compararemos el largo de pétalo entre las tres especies.

##### **3.1. Explorar los datos.**

```{r}
# La base de datos iris viene incluida en R
iris
```

Exploramos los datos con un boxplot.

```{r}
ggplot(data = iris, aes(x = Species, y = Petal.Length, fill = Species)) +
  geom_boxplot() +
  scale_fill_manual(values = c("violet", "lightblue", "pink")) +
  labs(x = "Especie", y = "Largo de pétalo (cm)", title = "Largo de pétalo por especie de Iris") +
  theme_classic()
```

##### **3.2. Correr el ANOVA.**

```{r}
anova_iris <- aov(Petal.Length ~ Species, data = iris)
summary(anova_iris)
```

##### **3.3. Test post hoc de Tukey.**

```{r}
TukeyHSD(anova_iris)
```

##### **3.4. Interpretación.**

¿Podemos rechazar la hipótesis nula? ¿Qué nos indica el test de Tukey sobre cuáles especies tienen diferencias significativas entre sí?

---

#### **4. Ejercicio 2: Isótopos de nitrógeno en cultivos a través del tiempo.**

Compararemos los valores de δ15N en cultivos arqueológicos de cuatro períodos distintos: Formativo, Período Intermedio Tardío, Período Tardío y Período Colonial.

##### **4.1. Importar y explorar los datos.**

```{r}
cultivos <- read_excel("~/Desktop/work/0_Cuantitativa_2026/ANT305Q-2026/Clases/Clase8/Nitrogeno_cultivos.xls")
cultivos
```

Antes de graficar, ordenamos los períodos cronológicamente usando la función `factor()`. Sin esto, R los ordenaría alfabéticamente.

```{r}
cultivos$Periodo <- factor(cultivos$Periodo, levels = c("Formativo", "Periodo Intermedio Tardio", "Periodo Tardio", "Periodo Colonial"))
```

```{r}
ggplot(data = cultivos, aes(x = Periodo, y = d15N, fill = Periodo)) +
  geom_boxplot() +
  scale_fill_manual(values = c("lightgreen", "aquamarine3", "darkolivegreen3", "darkgreen")) +
  scale_y_continuous(limits = c(-5, 35), breaks = seq(-5, 35, 5)) +
  labs(x = "Período", y = "δ¹⁵N", title = "δ¹⁵N en cultivos a lo largo del tiempo") +
  theme_bw()
```

##### **4.2. Correr el ANOVA.**

```{r}
anova_cultivos <- aov(d15N ~ Periodo, data = cultivos)
summary(anova_cultivos)
```

##### **4.3. Test post hoc de Tukey.**

```{r}
TukeyHSD(anova_cultivos)
```

##### **4.4. Interpretación.**

¿Podemos rechazar la hipótesis nula? ¿Entre qué períodos existen diferencias significativas según el test de Tukey? ¿Qué podría indicar esto sobre los cambios en las prácticas agrícolas a lo largo del tiempo?

---

#### **5. Trabajo en Clases 8.**

Para esta actividad utilizaremos la base de datos `palmerpenguins`, que contiene medidas morfológicas de tres especies de pingüinos de las Islas Palmer en la Antártida.

```{r, eval=FALSE}
# Instalar el paquete (solo la primera vez)
install.packages("palmerpenguins")
```

```{r, message=FALSE, warning=FALSE}
library(palmerpenguins)
penguins
```

1. Compare el largo de aleta (`flipper_length_mm`) entre las tres especies de pingüinos usando ANOVA. Recuerde explorar los datos primero con un boxplot, luego corra el ANOVA y el test de Tukey. ¿Podemos rechazar la hipótesis nula? ¿Entre qué especies existen diferencias significativas?

2. Compare el peso corporal (`body_mass_g`) entre las tres especies usando ANOVA. Recuerde explorar los datos primero con un boxplot, luego corra el ANOVA y el test de Tukey. ¿Podemos rechazar la hipótesis nula? ¿Entre qué especies existen diferencias significativas?




<div style="text-align: center; margin-top: 50px; margin-bottom: 30px;">
  
  <a href="../Clase7/Clase7.html" class="btn btn-default">← Clase Anterior</a>
  <a href="../../index.html" class="btn btn-default" style="margin: 0 10px;">Índice</a>
  <a href="../Clase9/Clase9.html" class="btn btn-default">Siguiente Clase →</a>

</div>
