---
title: "Clase 2. Estadística Descriptiva. Medidas de Tendencia Central y dispersión."
output: 
  html_document:
    toc: true
    toc_float: true
    toc_depth: 4
    theme: united
---

#### **1. Instalar paquetes.**
R viene con funciones básicas instaladas ("base R"), pero la verdadera potencia reside en los paquetes externos. Para usarlos, seguimos dos pasos: `instalarlos` (una sola vez en tu computadora, mediante la función `install.packages("nombre_del_paquete")`) y `cargarlos` (cada vez que abras un nuevo script, mediante la función `library("nombre_del_paquete")`).

```{r,eval=FALSE}
#Instalar paquete por única vez. Estos son algunos que usaremos esta y la siguientes clases
install.packages("tidyverse") #El nombre del paquete debe estar entre comillas
install.packages("readxl")
install.packages("dplyr")

```

```{r}
#Cargar paquete cada vez que abras una sesión nueva de RStudio. 
library(readxl) #En este caso el nombre del paquete funciona con y sin comillas
library(tidyverse)
library(dplyr)
```

---

#### **2. Preparación de datos.**
Importamos nuestros datos mediante el botón `import` o bien mediante la función read_excel() del paquete `readxl`. En este caso trabajaremos con la base de datos `Tabla_camelida.xlsx`, la cual puedes encontrar el repositorio del curso o descargar directamente haciendo click [aquí](https://github.com/Arqueologia-Cuantitativa-UC/ANT305Q-2026/blob/main/Clases/Clase2/Tabla%20camelida.xlsx?raw=true).

```{r}
camelidos <- read_excel("~/Desktop/work/0_Cuantitativa_2026/ANT305Q-2026/Clases/Clase2/Tabla camelida.xlsx")
camelidos
```

---

#### **3. Filtrado de datos.**
A menudo necesitamos aislar datos específicos. Para esto, usaremos la función `filter()` junto al operador pipe `(%>%)` disponibles en el paquete `tidyverse`, que funciona como un "entonces": "toma los datos, y luego fíltralos".
En este caso haremos el ejercicio de filtrar solo los datos provenientes del Taxón llamas. Tanto las variables como los datos a seleccionar deben ser escritos `tal cual como están en la base de datos original.`

```{r}
# Creamos un nuevo dataframe solo con los datos de LLAMA
llama <- camelidos %>% filter(Taxon == "LLAMA")

# Verificamos el resultado
llama
```

---

#### **4. Estadísticas Descriptivas.**
Para conocer las medidas de tendencia central y dispersión de nuestra muestra, R nos ofrece múltiples funciones. Podemos usar `summary()` para obtener un resumen general rápido de una variable específica.

Para indicarle a R exactamente qué columna queremos analizar dentro de nuestro dataframe, usamos el signo `$`.

```{r}
# Resumen estadístico general (Mínimo, Cuartiles, Mediana, Media, Máximo)
summary(llama$Ancho)
```

Si necesitamos extraer un valor específico para reportarlo o usarlo en otra fórmula, podemos calcular cada parámetro de forma independiente usando sus funciones específicas:

```{r}
# Medidas de Tendencia Central
mean(llama$Ancho)   # Media o Promedio
median(llama$Ancho) # Mediana

# Medidas de Posición y Dispersión
quantile(llama$Ancho) # Cuartiles
IQR(llama$Ancho)      # Rango Intercuartil
sd(llama$Ancho)       # Desviación Estándar (Standard Deviation)
var(llama$Ancho)      # Varianza
```

---

#### **5. Visualización de datos: Histograma.**
Para explorar visualmente cómo se distribuyen nuestros datos, crearemos un histograma. Para esto usaremos `ggplot2`, un paquete especializado en gráficos que ya viene incluido y cargado dentro de `tidyverse.` 

Usaremos la función `ggplot()`. Primero definimos nuestros datos (`data = llama`), luego en `aes()` (aesthetics) definimos qué variable irá en el eje X (en este caso, el Ancho). Finalmente, le indicamos el tipo de gráfico con `geom_histogram()`, donde podemos personalizar el grosor de las barras (`binwidth`), el color del borde y el relleno.

```{r}
# Histograma para el ancho de falange solo de las llamas
ggplot(data = llama, aes(x = Ancho)) + 
  geom_histogram(binwidth = 1, color = "black", fill = "white")
```

Si queremos ver todos los datos en un mismo gráfico para compararlos, ya no usamos el vector filtrado, sino nuestra base de datos original (camelidos).

Para que R diferencie ambos grupos en el gráfico, agregamos el argumento `fill = Taxon` dentro de la función `aes()`. Esto le indica al programa que rellene las barras con colores distintos según la especie.

```{r}
# Histograma comparativo para toda la base de datos
ggplot(data = camelidos, aes(x = Ancho, fill = Taxon)) + 
  geom_histogram(binwidth = 1, color = "black")
```

---

#### **6. Trabajo en Clases 2.**
Utilizando la base de datos `Tabla_camelida.xlsx`, crea un nuevo script y realiza los siguientes ejercicios en R:

1. Explore la variable `Largo` utilizando un histograma (sin filtrar).
2. Explore la variable `Largo` sólo para el taxón "GUANACO" utilizando un histograma. 
3. Calcule la media, mediana, máximo, mínimo, 1er y 3er cuartil de la variable `Largo` para el taxón "GUANACO".
4. Calcule la dispersión media o rango intercuartil (IQR) de la variable `Largo` en "GUANACO".
5. Calcule la desviación estándar de la variable `Largo` en "GUANACO".
6. Calcule la varianza de la variable `Largo` en "GUANACO". 
7. Explore la variable `Ancho` utilizando un histograma (sin filtrar).
8. Explore la variable `Ancho` sólo para el taxón "GUANACO" utilizando un histograma. 
9. Calcule la media, mediana, máximo, mínimo, 1er y 3er cuartil de la variable `Ancho` para el taxón "GUANACO".
10. Calcule la dispersión media o rango intercuartil (IQR) de la variable `Ancho` en "GUANACO".
11. Calcule la desviación estándar de la variable `Ancho` en "GUANACO".
12. Calcule la varianza de la variable `Ancho` en "GUANACO".


<div style="text-align: center; margin-top: 50px; margin-bottom: 30px;">
  
  <a href="../Clase1/Clase1.html" class="btn btn-default">← Clase Anterior</a>
  <a href="../../index.html" class="btn btn-default" style="margin: 0 10px;">Índice</a>
  <a href="../Clase3/Clase3.html" class="btn btn-default">Siguiente Clase →</a>

</div>