---
title: "Clase 10. Chi-cuadrado y V de Cramer."
output: 
  html_document:
    toc: true
    toc_float: true
    toc_depth: 4
    theme: united
---

#### **1. Cargar paquetes.**

En esta clase utilizaremos `readxl` para importar los datos y el paquete `vcd`, que incluye la función `assocstats()` para calcular la V de Cramer.

```{r, eval=FALSE}
# Instalar paquetes nuevos (solo la primera vez)
install.packages("vcd")
```

```{r, message=FALSE, warning=FALSE}
library(tidyverse)
library(readxl)
library(vcd)
```

---

#### **2. Chi-cuadrado y V de Cramer.**

La prueba de **chi-cuadrado** (χ²) permite evaluar si existe una asociación estadísticamente significativa entre dos variables **categóricas**. A diferencia de los tests anteriores, aquí no comparamos medias sino frecuencias observadas versus frecuencias esperadas bajo la hipótesis nula de independencia entre las variables.

La **hipótesis nula (H₀)** asume que las dos variables son independientes, es decir, que no existe asociación entre ellas. Si el valor p es menor a 0.05, rechazamos la hipótesis nula y concluimos que sí existe una asociación significativa.

Sin embargo, el chi-cuadrado solo nos dice si existe o no asociación, no qué tan fuerte es. Para medir la **fuerza de la asociación** usamos la **V de Cramer**, que toma valores entre 0 y 1:

- **0.1 – 0.3**: asociación débil
- **0.3 – 0.5**: asociación moderada
- **> 0.5**: asociación fuerte

En R el flujo de trabajo es:

```r
# 1. Crear la tabla de contingencia
tab <- table(datos$Variable1, datos$Variable2)

# 2. Correr el chi-cuadrado
chi <- chisq.test(tab, correct = FALSE)
chi

# 3. Ver valores observados y esperados
chi$observed
chi$expected

# 4. Calcular la V de Cramer
assocstats(tab)
```

---

#### **3. Ejercicio 1: Tipo de momificación y sitio.**

Queremos evaluar si existe una asociación entre el tipo de momificación y el sitio de procedencia. En el sitio Morro 1 hay 31 momias tipo Negra, 19 tipo Roja y 22 con Vendaje. En el sitio Playa Miller hay 5 tipo Negra, 40 tipo Roja y 7 con Vendaje.

##### **3.1. Crear la matriz de datos.**

Como los datos están en el enunciado (no en un archivo Excel), los ingresamos directamente creando una matriz con la función `matrix()`.

```{r}
momias <- matrix(c(31, 19, 22, 5, 40, 7), nrow = 3, ncol = 2)

# Asignamos nombres a filas y columnas con dimnames()
dimnames(momias) <- list(
  c("Negra", "Roja", "Vendaje"),
  c("Morro 1", "Playa Miller")
)

# Verificamos la matriz
momias
```

```{r}
# Suma por fila y por columna
rowSums(momias)
colSums(momias)
```

##### **3.2. Correr el chi-cuadrado.**

```{r}
chi1 <- chisq.test(momias, correct = FALSE)
chi1
```

```{r}
# Valores observados y esperados
chi1$observed
chi1$expected
```

##### **3.3. Calcular la V de Cramer.**

```{r}
assocstats(momias)
```

##### **3.4. Interpretación.**

Existe una asociación significativa entre el tipo de momificación y el sitio (χ² = 31.607, p < 0.05). La V de Cramer = 0.5 indica que la fuerza de esta asociación es relativamente fuerte.

---

#### **4. Ejercicio 2: Estilo de arte rupestre y sector en el Alto Loa.**

Evaluamos si existe una asociación entre el estilo de arte rupestre y el sector geográfico (Norte/Sur) en el que se encuentran los sitios del Alto Loa.

##### **4.1. Importar y explorar los datos.**

```{r}
sector_estilo <- read_excel("~/Desktop/work/0_Cuantitativa_2026/ANT305Q-2026/Clases/Clase10/Sector_y_estilo.xlsx")
sector_estilo
```

```{r}
# Tabla de contingencia con las variables de interés
table(sector_estilo$Sector, sector_estilo$Estilo)
```

##### **4.2. Correr el chi-cuadrado.**

```{r}
chi2 <- chisq.test(sector_estilo$Sector, sector_estilo$Estilo, correct = FALSE)
chi2
```

```{r}
# Valores observados y esperados
chi2$observed
chi2$expected
```

##### **4.3. Calcular la V de Cramer.**

```{r}
tab2 <- table(sector_estilo$Sector, sector_estilo$Estilo)
assocstats(tab2)
```

##### **4.4. Interpretación.**

¿Podemos rechazar la hipótesis nula? ¿Existe una asociación entre el sector y el estilo de arte rupestre en el Alto Loa? ¿Qué tan fuerte es esa asociación según la V de Cramer?

---

#### **5. Ejercicio 3: Estilo de arte rupestre y período en el Alto Loa.**

Evaluamos si existe una asociación entre el estilo de arte rupestre y el período cronológico al que pertenecen los sitios del Alto Loa.

##### **5.1. Importar y explorar los datos.**

```{r}
periodo_estilo <- read_excel("~/Desktop/work/0_Cuantitativa_2026/ANT305Q-2026/Clases/Clase10/Periodo_y_estilo.xlsx")
periodo_estilo
```

```{r}
table(periodo_estilo$Periodo, periodo_estilo$Estilo)
```

##### **5.2. Correr el chi-cuadrado.**

```{r}
chi3 <- chisq.test(periodo_estilo$Periodo, periodo_estilo$Estilo, correct = FALSE)
chi3
```

```{r}
chi3$observed
chi3$expected
```

##### **5.3. Calcular la V de Cramer.**

```{r}
tab3 <- table(periodo_estilo$Periodo, periodo_estilo$Estilo)
assocstats(tab3)
```

##### **5.4. Interpretación.**

¿Podemos rechazar la hipótesis nula? ¿Existe una asociación entre el período y el estilo de arte rupestre en el Alto Loa? ¿Qué tan fuerte es esa asociación según la V de Cramer?

---

#### **6. Trabajo en Clases 10.**

Para esta actividad utilizaremos la base de datos `caries.xlsx`. Puedes encontrarla en el repositorio del curso.

```{r}
caries <- read_excel("~/Desktop/work/0_Cuantitativa_2026/ANT305Q-2026/Clases/Clase10/caries.xlsx")
caries
```

1. Evalúa si existe una asociación entre la presencia/ausencia de caries y el sitio de procedencia en San Pedro de Atacama. Crea la tabla de contingencia, corre el chi-cuadrado y calcula la V de Cramer. ¿Podemos rechazar la hipótesis nula? ¿Qué tan fuerte es la asociación? ¿Qué podría indicar esto arqueológicamente?




<div style="text-align: center; margin-top: 50px; margin-bottom: 30px;">
  
  <a href="../Clase9/Clase9.html" class="btn btn-default">← Clase Anterior</a>
  <a href="../../index.html" class="btn btn-default" style="margin: 0 10px;">Índice</a>
  <a href="../Clase11/Clase11.html" class="btn btn-default">Siguiente Clase →</a>

</div>
